【裁判字號】    99,台上,6112
【裁判日期】    991007
【裁判案由】    業務過失致人於死
【裁判全文】
最高法院刑事判決            九十九年度台上字第六一一二號
上  訴  人  台灣高等法院台中分院檢察署檢察官
被      告  甲○○
上列上訴人因被告業務過失致人於死案件，不服台灣高等法院台
中分院中華民國九十八年十一月十二日第二審更審判決（九十八
年度交上更(一)字第一六九號，起訴案號：台灣苗栗地方法院檢察
署九十四年度偵字第一一六三號），提起上訴，本院判決如下：
    主  文
上訴駁回。
    理  由
按刑事訴訟法第三百七十七條規定：上訴於第三審法院，非以判
決違背法令為理由，不得為之。是提起第三審上訴，應以原判決
違背法令為理由，係屬法定要件。如果上訴理由書狀並未依據卷
內訴訟資料，具體指摘原判決不適用何種法則或如何適用不當，
或所指摘原判決違法情事，顯與法律規定得為第三審上訴理由之
違法情形，不相適合時，均應認其上訴為違背法律上之程式，予
以駁回。本件原判決以公訴意旨略稱：被告甲○○以駕駛車牌號
碼八三八－GR號油罐車（下稱油罐車）曳引車牌號碼 八P－四七
號油罐拖車（下稱油罐拖車）載運各類油品為業，係從事駕駛業
務之人。李金寶（業經第一審判決公訴不受理確定）於民國（下
同）九十三年五月二十四日七時三十分許，駕駛車牌號碼MF－二
七三五號自用小貨車（下稱系爭小貨車）沿西濱公路由南往北方
向行駛，行經西濱公路北上八七公里四○○（起訴書誤載為四）
公尺慢車道處，本應注意不得於顯有妨害他車通行之處所停車，
而依當時情形並無不能注意之情事，竟為接聽電話疏未注意，貿
然於該路段之機車專用道上停車。適有亦疏未注意車前狀況之被
害人鄭惠茹騎乘車牌號碼 BWD－四七一號重型機車（下稱系爭機
車）沿濱海公路由南往北同向行經該路段，致閃避不及撞擊李金
寶所駕小貨車左後方之方向燈後，人車倒地滑向該路段內側車道
。復有亦疏未注意上述路段行車速限為每小時四十公里，仍以高
於每小時四十公里之速度行駛之被告駕駛油罐車行經該路段，迨
發現被害人與系爭機車滑向內側車道時，煞避不及，油罐車右後
輪自被害人身上輾過，致被害人頭顱破裂合併腦髓外溢當場死亡
。因認被告涉有刑法第二百七十六條第二項之業務過失致人於死
罪嫌。但經原審審理結果，認為不能證明被告犯罪，因而維持第
一審諭知被告無罪之判決，駁回檢察官在第二審之上訴。係略以
：公訴人認被告所駕油灌車之後輪煞車痕長達八．六公尺，且煞
車痕末端與被害人頭部處尚有五公尺以上之距離，推論被告於案
發時之行車速度應已達五十公里以上，因而認被告有過失云云。
然本件車禍後，油罐車留有八．六公尺煞車痕，換算車速約四十
公里左右，有台灣省車輛行車事故覆議鑑定委員會（下稱行車事
故覆議鑑定委員會）函可稽。又依偵查中檢察官命偵查員以被告
駕駛之油罐車在同路段測試結果，以車速四十公里煞車，煞車痕
為八．五公尺，以時速五十公里煞車，煞車痕為一三．五公尺，
有刑事採證報告書附卷足憑。而油罐車煞車痕為八．六公尺，則
當時時速應為四十出頭（公里），本件被告係因事出突然無從防
範，且依當時情形，並無應注意能注意而不注意之情形，是被害
人固係遭油罐拖車之右後輪輾壓致死，然衡酌本件結果之發生，
係因被害人與李金寶之駕駛行為有過失所造成，被告之駕駛行為
並無過失，自不能逕以業務過失致人於死罪相繩。經審酌卷內證
據後，認為仍無法達到令通常一般之人均不致於有所懷疑而得確
信被告觸犯業務過失致人於死罪之程度，且公訴人復無其他積極
舉證，是公訴人指摘第一審之無罪判決不當，仍不足為被告有罪
之積極證明，或說服形成被告有罪之心證，其上訴並無理由，應
予駁回等由。已綜合卷內資料，詳細說明論斷之心證理由。其推
理論斷衡諸經驗及論理等證據法則皆無違背，並不容指為違法。
檢察官上訴意旨略稱：(一)、原審未測量油罐拖車之前後輪胎外緣
寬度，逕以被告駕車既是直行狀態，苟被害人係於落地四、五秒
後始遭輾過，衡情應係遭油罐車之前後輪輾壓，何以油罐車前輪
無血跡或腦漿噴濺痕？遽認李金寶係車禍利害關係人，其證詞並
非可採。再原判決認煞車時，車輛動能並非立即抵銷而完全消失
，仍有殘餘動能使車輛推前，並與地面磨擦力抵銷產生滑痕。而
檢察官命偵查員以被告駕駛之油罐車在同一路段測試之車速與煞
車痕之勘驗結果，並未記載有滑痕，原審未調查前開測試所得數
據，是否車輛停於煞車痕終點？抑有滑行情形？即逕以測試所得
數據，推算被告之車速約四十至四一公里，尚嫌速斷。且依卷附
道路交通事故現場圖所示，被害人陳屍處並非在煞車痕內或後方
，而在前方約四、五公尺處，似與經驗法則相違。而行車事故覆
議鑑定委員會函覆原審略以：「依據警圖及相驗卷第十七頁照片
顯示，被害人頭部被輾位置係在內車道之被告於現場所留之煞車
痕起點前方不遠處所，被害人之陳屍處係在煞車痕起點處前方，
非在煞車痕終點後方或中間處，因該煞車痕係後輪所留，故未被
該車前輪輾壓。」惟該意見未釐清最高法院前次發回之疑點。且
原判決以該函所載被告之車留有八．六公尺煞車痕，換算車速約
四十公里左右等情，與前述偵查測試結果，認為被告車速應約四
十至四一公里間（見原判決第六頁）。惟行車事故覆議鑑定委員
會先函覆略以：「依肇事聯結車於現場所留之八．六公尺煞車痕
與對照測量煞車痕跡之長度換算車速約四十公里左右，但聯結車
肇事時未停於該煞車痕終點處，是其車速應高於四十公里以上。
」嗣另函逕以被告車速按所留八．六公尺之煞車痕換算車速約四
十公里左右。未就被告肇事時未停在煞車痕終點，尚輾壓煞車痕
前四、五公尺之被害人乙點說明，且前後不一，原審未就該疑點
再請該行車事故覆議鑑定委員會說明，逕採為判決依據。有判決
理由不備及應於審判期日調查之證據未予調查之違背法令。(二)、
原審以相驗卷第十七頁照片顯示，油罐車之煞車痕前方仍有較不
明顯之滑痕，認被害人陳屍處雖非在煞車痕內，但在煞車痕前方
之滑痕內。然觀之被害人陳屍處較相驗卷第十七頁近照之該卷第
十九、二一頁照片所示，並未見被害人陳屍處之後與煞車痕間有
所謂之滑痕，是原判決之理由與卷內證據資料尚有不符云云。惟
查：(一)、採證認事，乃事實審法院之職權，其對證據證明力之判
斷，如未違背經驗法則或論理法則，復已敘述其憑以判斷之心證
理由，即不能任意指為違法。原判決綜核行車事故覆議鑑定委員
會函覆被告之車留有八．六公尺煞車痕換算車速約四十公里左右
之意見，與卷附苗栗縣警察局竹南分局刑事採證報告書所記載之
偵查中檢察官命偵查員以被告駕駛之大貨車在同一路段測試，測
試結果，以車速四十公里煞車，煞車痕為八．五公尺，以時速五
十公里煞車，煞車痕為一三．五公尺等情，而以被告煞車痕為八
．六公尺，被告之當時時速應為四十出頭（公里），是被告辯稱
時速四十多公里等語自堪予採信，且以上開數據推算，僅應約四
十至四一公里間。說明公訴人以被告所駕油灌車之後輪煞車痕長
達八．六公尺，且煞車痕末端與被害人頭部處尚有五公尺以上之
距離，主張被告於案發時之行車速度應已達五十公里以上，乃係
將非煞車痕之五公尺亦作為換算時速之依據，顯非正確。並論敘
告訴人另所指被告駕駛油罐車之前後輪寬度不同及煞車痕距被害
人頭部位置之距離等情，僅屬細節，並無礙於本件車禍過失責任
之認定等旨。所為論斷，核無違反客觀存在之證據法則。上訴意
旨指摘原判決有理由不備之違法云云，自非適法之第三審上訴理
由。且刑事訴訟法第一百六十三條規定揭櫫當事人調查證據主導
權之大原則，法院於當事人主導之證據調查完畢後，認為事實未
臻明瞭仍有待釐清時，固得斟酌具體個案之情形，裁量是否補充
介入調查。但如待證事實已臻明瞭，無再調查之必要者，法院未
為無益之調查，即不能指為有應調查之證據而不予調查之違法。
原判決認定被告並無公訴人所認業務過失致人於死之犯嫌，其論
斷並無不明瞭之處。原審審判長於九十八年十月二十九日上午審
判時，詢以：「尚有何證據請求調查？」檢察官及被告均答稱：
「沒有。」（見更(一)卷第四五頁），且在原審辯論終結前，亦未
曾聲請為證據之調查，原審因待證事實已明，未另為其他無益之
調查，自與應於審判期日調查之證據而未予調查之違法情形有別
，不得據為第三審上訴之適法理由。(二)、原判決援引相驗卷第十
七頁照片所示之滑痕，認定被害人陳屍處雖非在煞車痕內，但在
煞車痕前方之滑痕內，所為論斷核與卷證資料並無不符。至於相
驗卷第十九、二一頁照片，僅係被害人機車之近距離照片，自然
無相驗卷第十七頁遠距離照片所顯示之滑痕，上訴意旨未依卷內
訴訟資料而為指摘，不得據為適法之第三審上訴理由。經核其餘
上訴意旨，亦係置原判決所為明白論斷於不顧，仍持已為原判決
指駁之陳詞，專憑己意再事爭辯，或任意指摘原判決違法，難認
已符合首揭法定之第三審上訴要件。其上訴違背法律上之程式，
應予駁回。
據上論結，應依刑事訴訟法第三百九十五條前段，判決如主文。
中    華    民    國  九十九  年    十    月    七    日
                      最高法院刑事第九庭
                          審判長法官  邵  燕  玲
                                法官  李  伯  道
                                法官  孫  增  同
                                法官  施  俊  堯
                                法官  李  嘉  興
本件正本證明與原本無異
                                      書  記  官
中    華    民    國  九十九  年    十    月   十一   日
                                                     ｍ

司法院資訊處製作；財團法人民間司法改革基金會備份。
